【裁判字號】    92,上更(二),89
【裁判日期】    920903
【裁判案由】    偽造文書
【裁判全文】
臺灣高等法院刑事判決                          九十二年度上更(二)字第八九號
    上  訴  人  臺灣桃園地方法院檢察署檢察官
    被      告  丁○○
    選任辯護人  李盛賢  律師
    被      告  庚○○
右上訴人，因被告偽造文書案件，不服臺灣桃園地方法院八十五年度訴字第八九二號
，中華民國八十五年一月九日第一審判決（起訴案號：臺灣桃園地方法院檢察署八十
四年度偵字第一五七六六號）提起上訴，本院判決後，經最高法院第二次發回更審，
本院判決如左：
    主  文
原判決撤銷。
丁○○共同連續行使偽造私文書，足以生損害於公眾及他人，處有期徒刑陸月。如易
科罰金以參佰元折算壹日。
土地登記申請書份上申請人欄偽造之「李銅」（扺押權設定部分），「李桐」（買
賣及贈與部分）署押各壹枚，及土地扺押權設定契約書訂立契約人欄上偽造「李桐」
之署押，土地贈與所有權移轉契約書暨土地買賣所有權移轉契約書訂立契約人欄上偽
造「李桐」署押各壹枚均沒收。
庚○○共同行使偽造私文書，足以生損害於公眾及他人，處有期徒刑月，如易科罰
金以參佰元折算壹日，緩刑年。
土地登記申請書（設定扺押權部分）申請人欄上及土地扺押權設定契約書訂立契約人
欄上偽造「李銅」署押各壹枚均沒收。
    事  實
丁○○係李桐（八十一年三月廿五日死亡）之子，為圖得李桐之財產，竟於八十年一
月初在桃園市○○○街一六二號竊取李桐名義由丁○○之母戊○○保管之印鑑一顆及
座落桃園市○○○段第二四八、二四八｜一、二四八｜二、二四八｜三、二四九、二
五一、二五一｜六地號土地所有權狀七張，得手後未經李桐同意於同月七日至桃園市
戶政事務所填寫印鑑證明聲請書，並盜蓋李桐之印鑑於聲請書上而偽造該聲請書，隨
即持向該戶政事務所承辦人員申領李桐之印鑑證明，使該所承辦人員誤以為真正，將
此不實事項登載於職務上所掌管之印鑑證明書上而發給丁○○，嗣與其妻舅庚○○基
於共同犯意聯絡，明知李桐與庚○○間並無借貸之合意，竟於八十年三月廿七日一同
前往桃園縣大園鄉○○村○○路三一巷十一號黃興隆代書處，委由不知情之代書黃興
隆偽造土地抵押權設定契約書及土地登記申請書，並交付李桐之印鑑予不知情之黃興
隆蓋於該契約書及申請書上，連同李桐之印鑑證明、土地所有權狀等，於同日持向桃
園縣桃園地政事務所將桃園市○○○段二四八、二四八｜一、二四八｜二、二四八｜
三、二四九地號五筆土地共同虛偽設定最高限額新臺幣（下同）三千萬元抵押權設定
登記庚○○而行使，使該所承辦人員誤以為真正，而於八十年四月一日登載於職務上
土地登記簿上，並於同日發給庚○○他項權利證明書，足生損害於李桐（申請書、契
約書誤載為「李銅」），桃園戶政事務所對印鑑證明管理之正確性及桃園地政事務所
對扺押權登記之正確性。丁○○復基於前述之概括犯意，未經李桐同意，於八十年四
月廿日單獨至黃興隆代書處，交付前揭所領取之李桐印鑑證明、所竊得之土地所有權
狀等與不知情之代書黃興隆，偽造土地買賣（起訴誤載為贈與）所有權移轉契約書及
土地登記申請書，並在該契約書訂立契約人欄上及申請書申請人欄上各偽造「李桐」
之署押壹枚，並盜蓋李桐之印鑑於其上；復於同年五月五日由不知情之代書黃興隆偽
造土地贈與所有權移轉契約書及土地登記申請書，並在該契約書訂立契約人欄上及申
請書申請人欄上各偽造「李桐」之署押壹枚，並盜蓋李桐之印鑑於其上，二件同時於
八十年七月三日由黃興隆連同李桐之印鑑證明、土地所有權狀等持向桃園縣桃園地政
事務所辦理座落桃園市○○○段二五一地號土地以「買賣」為原因移轉所有權與丁○○，同段二五一｜六地號土地以「贈與」為原因，移轉登記所有權與丁○○而行使，
使該所同時發給其土地所有權狀，足生損害於李桐及桃園市戶政事務所對印鑑證明管
理暨桃園縣桃園地政事務所對土地扺押權設定登記之正確性，案經李桐之妻（即被告
之母）戊○○、女兒己○○○、甲○○、乙○○、丙○○訴由臺灣桃園地方法院檢察
署檢察官偵查起訴。
    理  由
一、訊據被告丁○○，坦承其於八十年一月七日持李桐之印鑑至桃園市戶政事務所填
    寫印鑑證明聲請書，蓋李桐印鑑於其上，向該所申領李桐之印鑑證明，於同年三
    月廿七日委託代書黃興隆書寫土地扺押權設定契約書及土地登記申請書，並交付
    李桐之印鑑於各該書類上，連同印鑑證明、土地所有權交付黃興隆，於同日持向
    桃園縣桃園地政事務所將李桐所有座落桃園市○○○段二四八、二四八｜一、二
    四八｜二、二四八｜三、二四九地號五筆土地共同設定最高限額三千萬元扺押權
    與庚○○，並於八十年四月廿日交付黃興隆前揭所領取之李桐印鑑證明及土地所
    有權狀等，委由代書黃興隆書寫土地買賣所有權移轉契約及土地登記申請書，並
    在該契約書及申請書簽「李桐」之署押，並蓋李桐之印鑑於其上，以李桐為出賣
    人及聲請人，暨於同年五月五日由代書黃興隆書寫土地贈與所權移轉契約書及土
    地登記申請書，並在該契約書及申請書簽「李桐」之署押，並蓋李桐之印鑑於其
    上，以李桐為贈與人，由黃興隆於八十年七月三日同時持上開二契約書，申請書
    連同李桐之印鑑證明、土地所有權狀等向桃園縣桃園地政事務所辦理座落桃園市
    崁子腳二五一地號土地以「買賣」為原因移轉所有權與丁○○，同段二五一｜六
    地號土地以「贈與」為原因，移轉所有權與丁○○，並由桃園縣桃園地政事務所
    發給其該二筆土地所有權狀。被告庚○○亦承認前揭座落桃園市○○○段二四八
    、二四八｜一、二四八｜二、二四八｜三、二四九地號五筆土地（以下簡稱二四
    八等五筆土地）於上開時地設定最高限額扺押權與伊，並有桃園縣桃園地政事務
    所發給他項權利證明書與伊，復經證人黃興隆迭次供證屬實，並有土地登記謄本
    、土地所有權狀、他項權利證明書、土地登記申請書、土地扺押權設定契約書及
    附件、土地買賣所有權移轉契約、土地贈與所有權移轉契約書、印鑑證明等影本
    附卷可憑（參見偵字卷四至二六頁、四七、四八、五二、五三頁及上訴卷內、更
    二卷附桃園地政事務所函），應可認為實在。惟被告二人均矢口否認有何犯行，
    被告丁○○辯稱「李桐之印鑑及土地所有權狀係李桐交給伊，叫伊去申請印鑑證
    明，因伊弟李阿義涉刑案需錢，所以將上開二四八地號等五筆土地設定最高限額
    扺押權三千萬元與其妻舅庚○○，欲向其借錢，且係李桐親到黃興隆代書處辦理
    ，至於前揭二五一、二五一｜六地號土地亦係李桐同意移轉所有權與伊，而當時
    李桐精神狀態尚清醒」等語。被告庚○○則以：「李桐之子李永義因有刑案需錢
    ，而要向其借款，始以前開二四八地號等五筆土地設定最高限額扺押權三千萬元
    與伊」等語為辯。
二、經查，李桐之印鑑、土地所有權狀均由其妻戊○○保管，並未由李桐保管，而八
    十年一月間，李桐因中風，大小便不方便處理、意識不清，不可能將印鑑及所有
    權狀交予被告丁○○，亦不可能同意將二四八等五筆土地為被告庚○○設定最高
    限額扺押權及將二五一、二五一｜六號土地移轉所有權與被告丁○○，已據戊○○、己○○○、丙○○分別供述甚詳，並有臺灣省立桃園醫院病歷及病歷摘要在
    卷足憑（參見偵字卷三四頁背面、三五頁、訴字卷二五、五八至七八頁、二○四
    頁背面、上訴卷五八頁背面、五九頁上更(一)卷八十九年九月六日筆錄）即被告丁○○在本院亦稱李桐講話不清楚。同時關於二四八地號五筆土地為何設定最高限
    額扺押權與庚○○，被告丁○○或稱：「伊父親急需用錢」，或稱：「伊父親於
    六十八年間因李阿義殺人賠人一百多萬元」，或稱：「因李阿義屢向伊借錢，後
    來要創業，再向伊借錢，伊才提議並載伊父去借錢」（參見訴字卷十四頁、一二
    一頁反面、二○五頁反面），前後所供已不一，且與被告庚○○所供：「係親家
    李桐要借的，因李阿義吸安要繳罰金」（訴字卷二○五頁）亦屬不符。且被告二
    人均坦承設定最高限額扺押權後，被告庚○○迄今均未交付任何金錢，則李桐本
    人中風生病且既急需要錢使用，何以設定扺押權後，被告庚○○未交付任何金錢
    ？則設定扺押權何用，該扺押權之設定顯違常理。又關於設定抵押權之經過及方
    式，被告庚○○稱：「第一次李桐及丁○○都來找我，當日就一起去找代書辦設
    定」（參見訴字卷二○五頁），而被告丁○○則稱：「第一次去沒有（帶任何東
    西），第二次去帶印鑑證明、印章、權狀、當日即去大園代書處辦理，我父親也
    有同去」（參見訴字卷二○五頁背面），二人所供亦不相同。況被告丁○○於八
    十年一月十七日即已向桃園市戶政事務所申領並取得李桐之印鑑證明，此有印鑑
    證明足稽，丁○○如急需用錢，何不立即設定扺押，借款應急，足見被告丁○○
    係先竊取李桐之印鑑及土地所有權狀，偽造聲請書，申領印鑑證明，詞機再虛偽
    急需款項，乃交其印鑑、土地所有權狀，並囑伊申領印鑑證明，同至黃興隆代出
    處委託代書黃興隆辦理最高限額抵押權登記與庚○○；被告庚○○稱係李桐需款
    ，同意將土地設定抵押權與伊，既與調查所得不符，均不足採信。
三、復查被告丁○○就系爭二五一地號土地以買賣為原因所書立之所有權移轉契約，
    其簽立之日期係八十年四月廿日，而以二五一︳六地號土地以贈與為原因所書立
    之所有權移轉契約書，其立約日期則係八十年五月五日，此有各該契約書影本附
    卷可按（詳上訴卷內），李桐如同意將該二筆土地轉讓與被告丁○○，被告丁○○又何須書寫不同日期之契約，被告丁○○謂：「因過戶用不同方式，才會寫不
    同時間」，而證人黃興隆則稱因一筆是用自用住宅，一筆是用一般土地移轉，稅
    率不同，所以分開辦」（以上詳上更(一)卷八十九年九月六日筆錄），非但二人所
    供不符，且與常情有違，被告丁○○此所辯及證人黃興隆此部分證言均無可採。
四、又被告丁○○與李阿義於八十一年一月間訂立約書，其內載「一李桐名下所有
    桃園市○○○段二四八、二四八｜一、二四八｜三、二四九、二五一、二五一｜
    六地號陸筆住宅區．．．比照分配」，此有該約書可稽（上訴卷一０九頁），
    既載明「李桐名下」，應可認於簽立約書時，被告丁○○及李阿義及其他在場
    人均認系爭二五一、二五一｜六地號土地均尚在李桐名下，其實被告丁○○早於
    八十年七月十六日已將該二筆土地分別以買賣及贈與為原因移轉登記於其自己名
    下，已如前述，證人即代書柯武雄在原審亦證稱：「（寫約書時）不知道（有
    些土地已設定抵押，有些也已贈與方式過戶予丁○○」（訴字卷一二二頁），則
    李桐如有同意將系爭二筆土地所有權移轉登記與被告丁○○，被告丁○○何以隱
    匿不敢說出，顯悖常理。
五、再依前開約書第四條所載「土地若有抵押權或租約等，則應由甲方（指被告丁○○）負責塗銷．．．」，益見當時在場者除被告丁○○外，其他人亦不知系爭
    土地已被設定抵押權，否則應會直接確切載明那幾筆土地已被設定抵押權，設定
    若干而應予塗銷。
六、再被告丁○○在本院更（一）審中稱「李桐在辦理抵押權設定時有一同到代書黃
    興隆處去，辦買賣及贈與時只交代其去辦理，與證人黃興隆結證所述李桐在辦理
    買賣與贈與二筆土地所有權移轉登記時有到代書事務所來時，顯不相符（參見上
    更(一)卷八十九年九月六日筆錄），則其二人及被告庚○○所稱李桐有到代書黃興
    隆事務所辦理，顯不足採信。
七、證人李阿義於原審雖證稱李桐於七十七年中風後尚能走路，大小便較不方便，第
    二次中風，別人說什麼聽什麼，伊父親李桐身體不舒服，就帶其至省桃就醫，伊
    父親也從不會叫錯人，伊母親也從未罵伊父親亂說話，則李桐大小便不方便，別
    人說什麼，聽什麼（參見訴字卷一二０頁），可見李桐當時精神狀態已不能處理
    自己事務，又焉能同意並指示被告丁○○將前揭二四八地號等五筆土地設定抵押
    權與庚○○，將二五一、二五一｜六地號二筆土地移轉所有權與被告丁○○？證
    人李中和稱八十一年一月五日由兄弟二人（按指丁○○及李阿義）協議分配父親
    財產，當時有很多人在場證明其父親願把財產分配給二兄弟，其父親是有生病，
    但神智清醒的（參見訴字卷廿五頁背面），與證人李永義所供不符，已如前述，
    足見證人李中和之證言係迴護被告之詞，核無足取。
八、綜上所述，顯見李桐並未同意被告二人就系爭二四八地號等五筆土地設定最高限
    額三千萬元抵押權，亦未同意將二五一、二五一｜六地號二筆土地移轉所有權與
    被告丁○○無疑。又被告上開行為，顯足生損害於李桐、桃園市戶政事務所對於
    印鑑證明管理之正確性及桃園縣桃園地政事務所對土地抵押權與所有權移轉登記
    之正確性，從而被告二人罪證明確，犯行洵堪認定。
九、核被告丁○○所為，就竊取李桐印鑑及土地所有權狀部分，係犯刑法第三百二十
    條第一項之竊盜罪，就偽造印鑑證明聲請書申領印鑑證明，並持以行使，係犯刑
    法第二百十六條、第二百十條之行使偽造私文書及刑法第二百十六條、第二百十
    四條之行使使公務員登載不實文書罪，其盜用印鑑為偽造私文書之部分行為不另
    論罪，偽造私文書及使公務員登載不實文書均為行使之低度行為，應依高度之行
    使行為論處。關於偽造土地抵押權設定契約、土地贈與所有權移轉契約書、土地
    買賣所有權移轉契約書、土地登記申請書，連同印鑑證明持向地政機關申請登記
    ，係犯刑法第二百十六條、第二百十條、第二百十四條之罪，其偽造署押（契約
    書及登記申請書上），盜用印章為偽造私文書之部分行為，不另論罪，偽造私文
    書為之低度行為為行使之高度行為所吸收，應從高度之行使行為處斷，先後多次
    行使偽造私文書，使公務員登載不實（抵押權及所有權移轉登記），行使使公務
    員登載不實文書（印鑑證明），均分別係基於概括犯意為之，應分別依連續犯之
    規定論以一罪，行使偽造私文書及行使使公務員登載不實文書係出於一行為為之
    （一同提出登記），為想像競合犯，應從較重之行使偽造私文書論斷。所犯竊盜
    、行使偽造私文書、使公務員登記不實文書（地政機關登記部分）間，有方法、
    結果之牽連關係，應從較重之行使偽造私文書罪論斷。被告庚○○所為係犯刑法
    第二百十六條、第二百十條、第二百十四條之罪，其偽造署押、盜用印章為偽造
    私文書之部分行為，不另論罪，偽造私文書之低度行為應為行使之高度行為所吸
    收，論以行使偽造私文書罪，其所犯行使偽造私文書、行使使公務員登載不實文
    書（印鑑證明），係出於一行為，為想像競合犯應從重依行使偽造私文書罪論斷
    ，行使偽造私文書與使公務員登載不實文書（使地政機關登記）有方法、結果之
    牽連關係，應從較重之行使偽造私文書罪處罰。且被告庚○○上開所犯，與被告
    丁○○有犯意聯絡、行為分擔，此部分均為共同正犯。被告二人利用不知情之代
    書黃興隆辦理抵押權設定登記或土地所有權移轉登記，所為除竊盜、申領印鑑證
    明部分外，均為間接正犯。就上開竊盜罪、偽造印鑑證明聲請書申領印鑑證明部
    分所涉盜用印章偽造私文書持以行使及使公務員登載不實文書罪部分，雖未經檢
    察官提起公訴，惟此部分與已起訴部分有方法結果之牽連關係或連續犯之關係，
    為裁判上一罪，本院仍得一併審理，併此明。原審未察，遽為被告二人無罪之
    諭知，尚有未合，檢察官上訴指摘原判決不當，為有理由，自應由本院予以撤銷
    改判。茲審酌被告二人係屬初犯，因一時失慮致罹法典，犯後未能坦承犯行及對
    被害人造成之損害等一切情狀，衡情分別量處如主文第一項、第二項之刑，另查
    被告行為後刑法第四十一條已於九十年一月十日修正公布，同月十二日生效，凡
    犯最重本刑為五年以下有期徒刑以下之刑之罪而受六個月以下有期徒刑或拘役之
    宣告，已得易科罰金，比較新舊法自以新法有利於被告，爰諭知易科罰金之折算
    標準，被告庚○○未曾受有期徒刑以上刑之宣告（無前科），此有本院被告全國
    前案紀錄表可憑，其所犯情節尚非重大，本院認其宣告刑以暫不執行為適當，因
    併宣告緩刑三年，以勵自新。
十、土地登記申請書份上申請人欄偽造之「李銅」（抵押權設定部分），「李桐」
    （買賣與贈與部分）署押各一枚及土地抵押權設定契約書訂立契約人欄上偽造「
    李銅」之署押，土地贈與所有權移轉契約書及土地買賣所有權移轉契約書訂立契
    約人欄上偽造「李桐」署押各一枚，均應依法宣告沒收。
據上論斷，應依刑事訴訟法第三百六十九條第一項前段、第三百六十四條、第二百九
十九條第一項前段、刑法第三百二十條第一項、第二十八條、第五十六條、第二百十
六條、第二百十條、第二百十四條、第五十五條、第二百十九條、第七十四條第一條
款、刑法第二條第一項前段、修正刑法第四十一條第一項前段，罰金罰鍰提高標準條
例第二條，判決如主文。
本案經檢察官賴俊雄到庭執行職務。
中      華      民      國    九十二    年      九      月      三      日
                              臺灣高等法院刑事第十八庭
                                  審判長法  官  吳      敦
                                        法  官  劉  慧  芬
                                        法  官  吳  明  峰
右正本證明與原本無異。
如不服本判決，應於收受送達後十日內向本院提出上訴書狀，其未敘述上訴之理由者
並得於提起上訴後十日內向本院補提理由書（均須按他造當事人之人數附繕本）。
                                        書記官  李  華  安
中      華      民      國    九十二    年      九      月      三      日
附錄論罪科刑法條：
第二百十六條  (行使偽造變造或登載不實之文書罪)
行使第二百十條至第二百十五條之文書者，依偽造、變造文書或登載不實
事項或使登載不實事項之規定處斷。
刑法第二百十條  (偽造變造私文書罪)
偽造、變造私文書，足以生損害於公眾或他人者，處五年以下有期徒刑。


司法院資訊處製作；財團法人民間司法改革基金會備份。
